【裁判字號】    96,易,1117
【裁判日期】    971128
【裁判案由】    妨害名譽
【裁判全文】
臺灣士林地方法院刑事判決              96年度易字第1117號
公  訴  人  臺灣士林地方法院檢察署檢察官
被      告  庚○○
選任辯護人  林美倫律師
            陳勵新律師
            張衛航律師
上列被告因妨害名譽案件，經檢察官提起公訴（96年度偵續字第
29號），本院判決如下：
    主  文
庚○○無罪。
    理  由
一、公訴意旨略以：被告庚○○與甲○○均係私立東吳大學中國
    文學系（以下簡稱東吳中文系）教授，甲○○並曾兼任東吳
    中文系系主任乙職，惟庚○○自民國95年1 月份起，基於意
    圖散布於眾之犯意，在下列時、地，以網路留言、張貼聲明
    文件及於系務會議紀錄加註回應文句之方式，指摘足以毀損
    甲○○名譽事項：(一)於95年1 月10日某時在東吳中文系網頁
    留言板指稱：「我們努力半天，現在有所謂的課程委員會，
    是由甲○○教授主導的4 人小組，由他專斷決定課程方向，
    如唐宋詩必修改了，借屍還魂，名詞叫「韻文導讀」，也是
    必修，我不知這個韻文何指？民間文學中的歌謠是不是韻文
    ？這個課名真是曠古絕今得很，全國未見。」(二)95年1 月13
    日上午7 時57分在東吳中文系網頁留言板指稱：「甲○○教
    授說，必修是丁○○當主任時規定的，為何現在才提？大哉
    問，因為中文系在許教授當主任時，一切黑箱作業，我們沒
    有課程委員會，當然無法討論課程。」(三)95年1 月13日下午
    2 時18分在東吳中文系網頁留言板指稱：「我們沒有課程委
    員會，是甲○○教授與戊○○教授的委員會，他們決定了必
    修課程，讓系上老師表決通過。」(四)95年1 、2 月間某時，
    在私立東吳大學愛徒樓公布欄及綜合大樓之學生自助影印場
    所，張貼題為「大學法規定，學生有選課自由」之聲明文件
    ，指稱：「甲○○教授說，必修是丁○○當主任時規定的，
    為何現在才提？大哉問，因為中文系在許教授當主任時，一
    切黑箱作業，我們沒有課程委員會，當然無法討論課程。」
    (五)於95年3 月10日某時在東吳中文系轉知之94學年度第2 學
    期第1 次系務會議紀錄上，加註：「本人願向中文系全體同
    學道歉，因為愚昧無知而投票給許教授當主任，讓他為所欲
    為。」(六)於95年3 月11日某時在被告設立之「呦呦鹿鳴網站
    」指稱：「我願意向中文系全體同學道歉，因為自己愚昧無
    知，無人可選，選系主任時投票給××，讓他為所欲為。中
    研所招生出題閱卷、博碩士論文口試大權獨攬，什麼委員會
    都不設。」(七)於95年8 月1 日下午4 時40分31秒，在東吳中
    文系網頁留言版刊載文章指稱：「…許教授…當過兩屆主任
    ，系上仍沒有任何制度，他竟還要選系主任？他沒權責，為
    何有老師建議成立課程委員會，他竟說那是綁架系主任，反
    應比現在主任還激烈」（以下分別就上開各項言論內容依序
    簡稱編號(一)至編號(七)）。案經甲○○告訴偵辦，因認被告庚○○涉犯刑法第310 條第2 項之加重誹謗罪嫌云云。
二、證據能力之認定：
  (一)按被告以外之人於審判外之言詞或書面陳述，除法律有規定
    者外，不得作為證據，刑事訴訟法第159 條第1 項固有明文
    。惟被告以外之人於審判外向法官所為之陳述，得為證據，
    於偵查中向檢察官所為之陳述，除顯有不可信之情況者外，
    得為證據；又被告以外之人於審判外之陳述，雖不符刑事訴
    訟法第159 條之1 至第159 條之4 之規定，而經當事人於審
    判程序同意作為證據，法院審酌該言詞陳述作成時之情況，
    認為適當，亦得為證據，當事人、代理人或辯護人於法院調
    查證據時，知有第159 條第1 項不得為證據之情形，而未於
    言詞辯論終結前聲明異議者，視為有前項之同意，同法第15
    9 條之1 、第159 條之5 亦有明文。查證人己○○（95年11
    月28日偵訊筆錄，臺灣士林地方法院檢察署95年度偵字第65
    20號卷【下稱第6520號卷】第149 頁）於偵訊時具結所為證
    述，雖屬被告以外之人於審判外之陳述，然本院審酌證人己○○於偵查中之證詞，俱經具結在卷，有結文附卷可稽，並
    無顯不可信之情況，依前揭刑事訴訟法第159 條之1 第2 項
    之規定，得為證據。至告訴人甲○○偵訊中所為指訴（95年
    6 月15日偵訊筆錄、95年7 月20日偵訊筆錄，分別參見第65
    20號卷第6 頁、同卷第26頁；96年1 月30日偵訊筆錄，臺灣
    士林地方法院檢察署96年度偵續字第29號卷【下稱第29號卷
    】第17頁、18頁）均未經具結，依刑事訴訟法第158 條之3
    規定，不得作為證據。
  (二)至本院下列所引用之東吳大學96年3 月2 日東教字第096000
    0284號函及該函檢附之東吳中文系87學年度第二學期第三次
    系務會議紀錄、88學年度第二學期第一次系務會議紀錄等相
    關資料、95年1 月9 日網頁留言1 紙、95年1 月10日網頁留
    言1 紙、95年1 月11日網頁留言1 紙、95年1 月13日上午7
    時57分網頁留言1 紙、95年1 月13日下午2 時18分網頁留言
    1 紙、「大學法規定，學生有選課自由」聲明文件1 紙、該
    聲明文件照片2 紙、東吳中文系94學年度第二學期第一次系
    務會議紀錄1 紙、該會議紀錄照片2 紙、95年3 月11日網路
    發表1 紙、95年8 月1 日網頁留言版1 紙及95年9 月20日網
    頁留言版1 紙、91學年度中文系專任教師開課意願調查表東
    吳中文系課程委員會設置辦法等文書證據，均係由檢察官依
    法調取或由告訴人、被告所提供，取證過程均屬適法，自均
    具證據能力。
三、按刑法第310 條之誹謗罪與憲法第11條明文保障之言論自由
    基本權相互衝突，是刑事法院於解釋、適用刑法誹謗罪時，
    自應注意該項被限制之言論自由基本權在適用法律的層次，
    亦能獲致適當之實現。又言論可區分為「事實陳述」與「意
    見表達」，唯有前者始有真偽之問題，至於後者則為個人主
    觀評價之表現，無所謂真實與否（吳庚大法官釋字第509 號
    解釋協同意見書參照）。參酌現行刑法第310 條第1 項對於
    誹謗罪之定義：意圖散佈於眾，而指摘或傳述足以毀損他人
    名譽之事，以及刑法第310 條第3 項前段：「對於所誹謗之
    事，能證明為真實者，不罰」之規定，由於得證明為真實者
    ，唯有「事實」。據此可徵，刑法第310 條之誹謗罪所規範
    者，僅為「事實陳述」，不包括針對特定事項，依個人價值
    判斷所提出之主觀意見、評論或批判。末按，事實陳述與意
    見表達在刑法第310 條之適用上有所不同，已如前述，惟事
    實陳述與意見表達在概念上本屬流動，意見表達往往也隱含
    某種事實之陳述在內。關於伴隨事實所為之意見表達，刑法
    第311 條第3 款設有阻卻違法事由，規定：「以善意發表言
    論，而對於可受公評之事，為適當之評論者，不罰。」所謂
    「善意」或「適當」，其概念功能在於設定可罰範圍，表意
    人只要係針對公益有關之事項，提出其主觀意見或評論，不
    能純從文字本身而為解釋，應依循憲法保障言論自由之意旨
    而為理解。準此，本院認為，除非針對可受公評之事所為之
    言論直接損及被害人之人性尊嚴，且以此為唯一目的，始應
    當然排除於「善意」、「適當」之範疇外，其餘言論內容則
    有賴綜合各項因素而為權衡，且倘言論內容主要係針對與公
    益有關事項提出其主觀意見或評論，原則上亦得推定表意人
    係屬「善意」。至於權衡之重點，包括：(一)行為人所評論者
    是否為與公共利益有關之事項、是否有助於公共意見之形成
    ，(二)行為人是否在某項爭辯中為利害關係人，藉此給予自己
    表示意見之機會，(三)行為人是否為了抵抗對於其個人之攻擊
    所為之自衛性言論，(四)其評論所根據或其所評論之事實，是
    否已隨同評論一併公開陳述或為眾所皆知，而讓閱聽大眾資
    以判斷、評價及選擇發表評論者之意見是否持平？等各項因
    素。此外，針對行為人之言論內容進行法律上之評價前，係
    以確認表述內容及意義為前提。就此點而言，應以無成見且
    明理之大眾客觀理解之意義為解釋標準，且綜衡該表述內容
    之上、下文及表述之背景、伴隨之情境，予以確定；並應注
    意特定表述內容是否容許有利於行為人之替代解釋之可能性
    。
四、公訴人認被告庚○○涉有加重誹謗之罪嫌，無非係以：(一)被
    告庚○○坦承於上揭時、地張貼上開文字、(二)證人即告訴人
    甲○○於偵查中之指訴、(三)證人己○○之證述、(四)東吳大學
    96年3 月2 日東教字第0960000284號函及函附之中文系87學
    年度第二學期第三次系務會議紀錄、88學年度第二學期第一
    次系務會議紀錄等相關資料、(五)95年1 月9 日網頁留言1 紙
    、95年1 月10日網頁留言1 紙、95年1 月11日網頁留言1 紙
    、95年1 月13日上午7 時57分網頁留言1 紙、95年1 月13日
    下午2 時18分網頁留言1 紙、「大學法規定，學生有選課自
    由」聲明文件1 紙、該聲明文件照片2 紙、東吳中文系94學
    年度第二學期第一次系務會議紀錄1 紙、該會議紀錄照片2
    紙、95年3 月11日網路發表1 紙、95年8 月1 日網頁留言版
    1 紙及95年9 月20日網頁留言版1 紙為其主要論據。訊據被
    告庚○○固坦承有於前揭時、地，或以網路留言，或以張貼
    聲明文件，或於東吳中文系系務會議紀錄加註回應文句予以
    張貼之方式，發表上開言論，惟堅詞否認有何加重誹謗之犯
    行，辯稱：(一)告訴人擔任東吳中文系系主任時，未依該系88
    年6 月16日87年度第2 學期第3 次系務會議決議意旨組成實
    際運作之課程委員會，僅容許4 人小組規劃選修課程；又告
    訴人擔任東吳中文系兩屆系主任期間，亦未建立課程委員會
    制度，迄95年10月17日始發出開會通知，預定於系務會議討
    論課程委員會設置辦法，是被告自有相當理由確信其上開言
    論傳述之事實為真，依刑法第310 條第3 項前段，應屬不罰
    。
    (二)再者，被告所為上開言論，均係因告訴人擔任系主任時所
    作所為為基礎，以善意針對可受公評之事而發，依法不罰等
    語。
五、經查，被告於95年10月25日東吳中文系課程委員會設置辦法
    公佈施行前，以網路留言、張貼聲明文件，以及於系務會議
    紀錄加註回應文句後公開張貼之方式，向不特定公眾，特別
    是東吳中文系師、生指摘傳述上開起訴書所載編號(一)至編號
    (七)等事項，已據被告坦承在卷，並有載有被告上開言論之95
    年1 月9 日網頁留言1 紙、95年1 月10日網頁留言1 紙、95
    年1 月11日網頁留言1 紙、95年1 月13日上午7 時57分網頁
    留言1 紙、95年1 月13日下午2 時18分網頁留言1 紙、「大
    學法規定，學生有選課自由」聲明文件1 紙、該聲明文件照
    片2 紙、東吳中文系94學年度第二學期第一次系務會議紀錄
    1 紙、該會議紀錄照片2 紙、95年3 月11日網路發表1 紙、
    95 年8月1 日網頁留言版1 紙及95年9 月20日網頁留言版1
    紙，以及東吳中文系課程委員會設置辦法1 份在卷可稽，此
    部分事實至堪認定。
六、公訴人就被告涉犯刑法第310 條第2 項加重誹謗罪嫌，論稱
    ：被告上開編號(二)、(六)之言論內容中，分別使用「黑箱作業
    」、「為所欲為」等字眼指謫告訴人，由於上開字眼分別寓
    有「暗中進行未經公開的處理方式，有暗指藏有弊端之意」
    、「想作什麼就作什麼，毫無拘束、顧忌」等意，均足貶損
    告訴人之名譽，結合其餘編號之言論內容，均傳達告訴人之
    行事風格；且被告所指有關東吳中文系未設課程委員會云云
    與事實不符，至多僅因該組織於95年10月25日前尚乏組織辦
    法，未臻完善，惟仍有實際運作。況被告行為時之95年1 至
    8 月間，告訴人已非東吳中文系系主任，有關課程規劃問題
    亦非告訴人權責，被告仍指責所謂課程委員會是由甲○○教
    授指導的四人小組，由他專斷決定課程方向；在告訴人甲○○教授擔任系主任時為所欲為等語，將這二件事予以不當聯
    結，足見被告是為惡意之批評而非善意評論，因為課程規劃
    當時受需受公評之人應該是當時的東吳中文系系主任，而不
    是甲○○教授個人云云。查告訴人甲○○曾任東吳中文系三
    屆系主任，第一次連任兩屆係87至91學年度，第三屆則自95
    至96學年度（迄97年7 月卸任），已據證人即告訴人甲○○
    結證明確（參見本院97年9 月30日本院審判筆錄第18頁），
    曾執掌東吳中文系系務行政之權力，有關系務行政是否妥適
    、程序是否正當，與其名譽自屬密切攸關，是被告上揭編號
    (一)至(七)言論內容，對於告訴人及東吳中文系有關課程安排、
    試務規劃作為以貶抑性用語指摘、評價，及據為評價基礎之
    事實陳述，對於告訴人之名譽確生貶抑、損害之效果。惟刑
    法第310 條第2 項之罪，並非僅以使用貶抑性言論指責他人
    ，致他人名譽受損，即足成罪。被告上揭編號(一)至(七)之言論
    均係隱含事實陳述之意見評論，自應進一步審究該等言論內
    容所含之事實成份，客觀上是否屬實、被告主觀上是否具有
    真正惡意，以及所為是否「以善意發表言論，而對於可受公
    評之事，為適當之評論。」茲分敘如下：
  (一)查貫串被告上揭編號(一)至編號(七)言論之主軸，無非係「課程
    委員會」乙事，則被告有關之表意內容，自應先確認其真意
    ，始能進而為法律上之評價。而被告主要係針對東吳中文系
    於95年10月25日課程委員會設置辦法正式公佈施行前，該系
    「課程委員會」之系務行政事項之同一主題發表言論，在解
    釋被告主張之真意時，自不能將上開編號(一)至編號(七)言論割
    裂觀察，而應綜合評斷。細繹被告言論所主張之事實命題，
    公訴人雖論稱係：「東吳中文系是否設有課程委員會」，毋
    寧應係：「東吳中文系於95年10月25日前，所謂之『課程委
    員會』運作是否符合其期待或臻於完善」、是否「形同虛設
    」。此觀被告上揭言論述及：「現在有所謂的課程委員會」
    （編號(一)參照）、「我們沒有課程委員會，是甲○○教授與
    戊○○教授的委員會」（編號(三)參照）等語自明。至被告雖
    亦曾發表言論，稱：「我們沒有課程委員會」（編號(二)參照
    ）、「我們沒有課程委員會，當然無法討論課程。」（編號
    (四)參照），綜衡其言論背景及全文，當係以聳動或誇張之用
    語，表達其針對東吳中文系之課程委員會形同虛設之主張，
    藉以喚起東吳中文系師生之注意，並非捏詞偽稱東吳中文系
    全無課程規劃之機制。是公訴人以卷附東吳中文系96年3 月
    2 日東教字第096000 0284 號函敘明：「本校中國文學系課
    程委員會始於87學年度第2 學期該系第3 次系務會議（88年
    6 月16日）中討論成立，並決議以該系教授群為中心兼及丙○○、己○○兩位老師共同組成之（詳附件一，其後之變革
    則詳附件二至五）」（參見第29號卷第37頁以下），以及東
    吳中文系87學年度第二學期第三次系務會議紀錄針對設置課
    程委員會事宜所指：「以本系教授群為中心兼及丙○○老師
    、己○○老師共同組成之，希望先彙整各同仁之意見，詳細
    規劃系上未來之發展」（第29號卷第42頁）等證據資料，論
    稱被告主張虛偽不實，因其錯認被告主張內容，所論即非無
    謬誤。
  (二)再被告主張東吳中文系課程委員會形同虛設、運作未臻完善
    之命題而言，自應究其內容真偽。查東吳中文系系務會議固
    曾有「課程（規劃）委員會」，並均藉以提出課程規劃成果
    由系務會議確認通過，間或亦以問卷調查方式，調查專任教
    師開課意願，有被告簽名之91年度專任教師開課意願調查表
    在卷可稽（參見第6520號卷第89頁）。然該「課程委員會」
    或「課程規劃委員會」之委員產生方式，係以非正式之遴選
    、推舉或共識決方式為之，欠缺嚴謹之選舉程序；在會議程
    序方面，會前欠缺會議時地及議程通知之機制；會議過程無
    明確之表決規範，亦乏利害關係者參與或表示意見之正式管
    道；會後則缺乏會議紀錄供與會者確認決議內容之制度；至
    於91學年度專任教師開課意願調查表送至東吳中文系辦公室
    後，仍係由系主任決定實際上得否開課等情，分據證人乙○○（本院97年7 月23日審判筆錄第27頁、第35頁至第37頁）
    、證人戊○○（參見本院97年7 月23日審判筆錄第16頁、第
    19頁）、證人丙○○（參見本院97年8 月18日審判筆錄第7
    頁、第10頁）、證人己○○（參見本院97年9 月30日審判筆
    錄第2 至5 頁）、證人丁○○（參見本院97年11月27日審判
    筆錄第4 頁）分別證述在卷。而查，課程委員會所為規劃草
    案，固最終均送系務會議通過，持不同意見者在系務會議中
    亦有發言或提案權，惟該等委員會既欠缺上開委員產生方式
    及議事之正當程序、利害關係人事前參與之重要機制，利害
    關係人參與課程安排決策形成之機會、參與方式及參與強度
    即存有重大之差異。就此節差異，同為東吳中文系教授之證
    人乙○○亦證稱略以：雖然依據東吳大學函文內容，88年6
    月16日已有成立課程委員會，但事實上課程委員會沒有實際
    運作；己○○教授在94年3 月16日東吳中文系系務會議上提
    議要成立課程委員會是因為之前沒有實際運作的課程委員會
    存在、在95年10月25日東吳中文系才通過課程委員會的設置
    辦法，該課程委員會第一次開會是96年1 月25日，在此之前
    ，東吳大學中文系沒有實際運作的課程委員會（參見本院97
    年7 月23日審判筆錄第24頁、第25頁、第26頁）；甚且，同
    為東吳中文系教授之證人己○○，亦曾於東吳中文系94年3
    月16日之93學年度第一學期第二次系務會議以臨時動議方式
    提議系務會議提議成立課程委員會，復就該項提案緣由及過
    程結證稱：「（問：你為何提議要成立課程委員會？）因為
    我覺得其他學校的課程委員會，是比較完整的課程委員會，
    我覺得我們系上的課程委員會，不能全面代表系上老師或是
    學生們的期望，所以我才提議要成立比較完整或是比較符合
    我心中理想的課程委員會」、「（問：你剛剛提到，我們系
    上的課程委員會不能全面代表系上老師或是學生們的期望，
    請問在你為本次提議之前的課程委員會運作方式為何？）我
    的認識，是系主任和幾位老師，可能是系上比較有學問的老
    師吧，他們討論出來的結果，就作為其他老師的開課指導原
    則，甚至可以指導老師可以上哪些課或不能上哪些課，我覺
    得這不是我期待的課程委員會。甚至課程委員會有沒有存在
    ，是見仁見智的，我個人認為可能沒有存在，因為要提出這
    個提案是非常辛苦的」、「（問：你說要提出這個提案是非
    常辛苦的是什麼意思，請明確說明？）因為中文系很多老師
    是擔心受怕的，擔心課沒有辦法開成，或是擔心自己的年資
    ，所以要提出這樣的構想，還要說服那些很害怕的老師支持
    ，當然是很辛苦的事。而且與我一向的行事風格是相違背的
    ，所以我才說這是一件很辛苦的事」、「（問：你所謂擔心
    課沒有辦法開成是什麼意思？）因為過去中文系系主任權力
    是很大的，不是單指甲○○老師。他可以決定老師可以加開
    、停開什麼課，所以老師會擔心受怕。」（參見本院97年9
    月30日審判筆錄第4 、5 頁）等語。是就此一觀察角度而言
    ，不能認當時東吳中文系所謂之課程委員會之運作已臻完備
    ，反而容有諸多改善空間，顯見貫串被告上揭編號(一)至編號
    (七)之事實命題，亦即95年10月25日前，「東吳中文系『課程
    委員會』運作是否符合其所期望或臻於完善」，甚或如被告
    所使用之強烈主張，即「東吳中文系固有課程委員會，然形
    同虛設」，均不能認係毫無依據。況且，被告主張之命題，
    即「東吳中文系之課程委員會運作是否臻於完善、是否形同
    虛設」，本質上亦未必可以論斷其真偽，反而會因觀察角度
    不同，而有見仁見智的看法。是雖然被告表意之用語稍嫌聳
    動或誇張，不能謂係虛偽。
  (三)被告上開編號(六)言論，另指摘告訴人任系主任時，東吳中文
    所博碩士招生出題閱卷、大權獨攬，什麼委員會都不設云云
    ，惟東吳中文系有關博碩士生招生之命題、口試、閱卷，向
    為系主任之權力，已據證人丙○○證述在卷（本院97年8 月
    18日審判筆錄第13頁），未設試務委員會亦屬實情。
  (四)被告固又以具貶抑性質之「黑箱作業」、「為所欲為」等用
    語評論告訴人，惟被告針對之議題既係東吳中文系課程安排
    、課程委員會之設置或運作事宜，其屬「可受公評之事」，
    殆無疑義。然被告所為上開評論究否「善意」或「適當」，
    應視被告之言論是否直接損及告訴人之人性尊嚴，且以此為
    唯一目的，如是，始應當然排除於「善意」、「適當」之範
    疇；另倘被告之言論內容主要係針對與公益有關事項提出其
    主觀意見或評論，原則上亦得推定表意人係屬「善意」，並
    有賴綜合各項因素而為權衡，業如前述。經查：
  1.被告上揭編號(一)至(七)之言論，雖均係針對於告訴人之攻訐與
    指摘，然其論述重點，均不脫「課程委員會」或中研所招生
    之東吳中文系系務，堪認被告所評論者確為與公共利益有關
    之事項，並非單指針對「人」為貶抑性之評價，所為評論均
    與「事」相關，顯非直接損及告訴人之人性尊嚴，亦非以減
    損告訴人之人性尊嚴為唯一之目的，反而有助於公共意見之
    形成。
  2.再者，被告身為東吳中文系教授，課程委員會之運作是否完
    善，涉及有關課程之編排、分配之程序是否正當，與其利益
    密切攸關。而有關課程委員會之運作方式，已經成為東吳中
    文系內之重要公共議題，存有不同意見陣營，且曾有部分東
    吳中文系教授訴諸校長，以求變革（於85年迄93年間任東吳
    大學校長之證人劉源俊於本院證詞，參見本院97年11月27日
    審判筆錄第17頁），東吳中文系系內亦曾有改革之議，則被
    告基於利害關係人立場，就此公共議題表示意見，自有其正
    當性。
  3.依被告張貼上開編號(一)至(七)言論之方式、場所，不論是被告
    自己設立之「呦呦鹿鳴網站」，或東吳中文系網頁留言版、
    東吳大學愛徒樓公布欄及公訴人所認之綜合大樓學生自助影
    印場所，均以東吳中文系師、生成員為主要閱覽對象之處所
    ，則在該社群之中，被告評論之根據或其所評論之事實，或
    經被告言論一併援引，或並非不得由閱覽人藉有效管道而查
    明，以形成自己之判斷、評價，自為選擇被告之意見是否持
    平。
  4.至被告藉「為所欲為」之用詞，亦對於告訴人主持系務期間
    之中研所招生公平性為負面之評價。然有關碩、博士班之招
    生命題、口試、閱卷之制度，如何盡可能求其公平，本係可
    受公評之事，過份偏重人治，確實較有可能衍生弊端。證人
    即東吳大學前校長劉源俊亦證稱：在告訴人任系主任時，曾
    有人檢舉東吳中文系研究所入學考試更改考試成績乙事，當
    時系所作法與規定不符（本院97年11月27日審判筆錄第16頁
    ），則被告據以提出上開評論，並非毫無根據。況言論自由
    之價值，原即在促進權力之制衡，告訴人任東吳中文系系主
    任共3 屆，於被告行為時已連任2 屆，曾握公器，掌有分配
    資源之實力，當時且仍為意見領袖，是被告針對其所為之言
    論縱嫌偏頗、誇張，亦應給予最大限度之容忍。
  5.綜上，被告所為之「黑箱作業」、「為所欲為」等用語，對
    於告訴人之名譽固存有貶抑效果，然綜上權衡結果，被告之
    言論自由仍應優先於告訴人之名譽權而受保護，應認未逾刑
    法第311 條第3 款「善意」、「適當」之範疇。
  (五)公訴人又以告訴人於95年間已非東吳大學中文系系主任，被
    告卻針對告訴人為言語攻訐，足見被告是為惡意之批評而非
    善意評論云云。惟查，被告所為上開言論確係針對當時已非
    東吳大學中文系系主任之告訴人而來，惟細繹被告上開編號
    (七)言論所稱：「…許教授…當過兩屆主任，系上仍沒有任何
    制度，他竟還要選系主任？他沒權責，為何有老師建議成立
    課程委員會，他竟說那是綁架系主任，反應比現在主任還激
    烈」等語，已可略窺被告針對當時已非東吳中文系系主任之
    告訴人進行批判之原因，無非係告訴人曾長時間執掌東吳中
    文系系主任一職；證人乙○○就此亦證稱略以：94年3 月16
    日系務會議上，己○○老師在會議快結束時提出成立課程委
    員會的臨時動議，己○○提出來後，好像是甲○○教授有提
    出：「綁架系主任」這樣的說詞（參見97年7 月23日審判筆
    錄第26頁）、「系務的發展是延續的，中文系在很多的系務
    發展上會有延宕或退步，當然是跟前任系主任有關，每次開
    會時包括我自己在內，要提出有建設性的意見時，經常前系
    主任甲○○教授都有先站起來跟我們作言詞激烈的爭辯」等
    語（參見97年7 月23日審判筆錄第37頁），與證人己○○就
    此所證：「我想是因為可能在很多事情上面，也許讓大家覺
    得甲○○還是一個比較強勢的主導者，至於他到底有沒有主
    導很多事情我不清楚，可能是一個氣勢或是性格讓人有這樣
    的感覺，不只是庚○○老師，甚至學生跟我聊天還是有這樣
    的想法」（參見本院97年9 月30日審判筆錄第16頁）等語，
    相互核符，足見告訴人於被告行為時雖已未任東吳中文系主
    任之職，然係與被告、己○○等教授持相反意見之主要意見
    領袖，可以認定。是被告用詞或有偏激，致引起告訴人不快
    ，然細繹被告言論內容，確非純為貶損告訴人名譽為其唯一
    目的，仍係以東吳大學中文系有關課程系務為主軸，因認未
    逾刑法第311 條第3 款「善意」、「適當」之範疇。
七、綜上所述，被告庚○○所為上開言論，或非無所據，或係就
    可受公評之事而為合理意見之表達，並非以誹謗告訴人甲○○名譽為其唯一目的，縱其用字遣詞足令告訴人甲○○主觀
    上感到不快，且所製作有關可受公評之事之文宣內容或公開
    發表之意見，稍嫌聳動或誇張，然其目的不外係為喚起東吳
    大學中文系師生之注意，藉此增加該系師生對於系務行政之
    瞭解，喚起該系師生對此項公共事務之參與。因此，被告就
    該等事務，對於具體事實依其個人主觀之價值判斷，公平合
    理提出主觀之評論意見，既非以損害告訴人甲○○之名譽為
    唯一之目的，仍未逾「合理評論原則」之範疇，應受憲法之
    保障，俾以維護言論自由進而促進政治民主及社會健全發展
    ，而有刑法第311 條第3 款阻卻違法事由之適用。此外，復
    查無其他積極證據足以證明被告庚○○涉有公訴意旨所指之
    加重誹謗犯行，揆諸首揭規定及說明，本案既不能證明被告
    犯罪，自應為被告庚○○無罪之諭知。
據上論斷，應依刑事訴訟法第284 條之1 、第301 條第1 項前段
，判決如主文。
本案經檢察官鄭富城到庭執行職務
中    華    民    國    97    年    11    月    28    日
                  刑事第五庭法  官  許辰舟
以上正本證明與原本無異。
如不服本判決，應於收受送達後10日內向本院提出上訴狀，其未
敘述上訴理由者，應於上訴期間屆滿後20日內向本院補提理由書
狀（均須按他造當事人之人數附繕本）「切勿逕送上級法院」。
                            書記官  李典育
中    華    民    國    97    年    11    月    28    日


司法院資訊處製作；財團法人民間司法改革基金會備份。
